【裁判字號】    92,重上,445
【裁判日期】    921217
【裁判案由】    履行契約
【裁判全文】
臺灣高等法院民事判決                            九十二年度重上字第四四五號
    上  訴  人  戊○○
    訴訟代理人  謝聰文律師
    被  上訴人  乙○○
                丁○○
                丙○○
    兼右一人之
    法定代理人  甲○○
    右四人共同
    訴訟代理人  吳玲華律師
                林士祺律師
右當事人間請求履行契約事件，上訴人對於中華民國九十二年七月十日臺灣桃園地方
法院九十一年度重訴字第一五九號判決提起上訴，經本院於九十二年十二月十日言詞
辯論終結，判決如左：
    主      文
上訴駁回。
第二審訴訟費用由上訴人負擔。
    事      實
甲、上訴人方面：
壹、聲明：
（一）原判決不利於上訴人部分廢棄。
（二）右廢棄部分，被上訴人在第一審之訴駁回。
貳、陳述：除與原判決記載相同者，茲引用外，補稱略以：
（一）本件協議尚未成立，業經本院另案即八十八年度上易字第二四○號判決所認，
      原審僅謂不應受該判決認定事實之拘束，並未說明該判決認定事實有何違誤，
      自非允洽。
（二）否認於原審自承傳真為要約，此係因原審誤會所致。
（三）本件傳真之協議書充其量僅得認係要約之引誘，且兩造尚未有逕受協議書條款
      拘束之真意，應屬心中保留，原審認上訴人傳真協議書為要約，即非適當。
（四）又以對話為要約者，非立時承諾，即失其拘束力，本件並無上訴人立時承諾之
      事證，難認兩造協議已成立。
（五）縱認上訴人為要約人，惟上訴人未曾與孫主悅、王宗李為對話或非對話之意思
      表示，原審推斷協議書所載甲方、乙方、丁方及丙方計七人已成立契約，顯未
      釐清協議書之當事人。
（六）證人孫主悅、彭蕙珍之證詞有歧異，且證人彭蕙珍並未提及協議書，則證人孫
      主悅所謂有上訴人簽名之協議書，別無其他事證，不無疑問。實則兩造確曾預
      期成立協議，上訴人乃一方面派人覓請王宗李、孫主悅辦理股權轉讓手續，一
      方面與被上訴人甲○○約定會面決定協議內容。
（七）原審徒以孫主悅之股權已轉讓，認定兩造協議成立，並未論及王宗李部分，自
      有可議。
（八）被上訴人甲○○主張兩造約定於吳玲華律師事務所簽協議書，顯見簽協議書為
      當事人成立契約之方式。再觀之伊係因被上訴人甲○○檢舉壢新醫院新建工程
      等情始出面與其協議，並非自願，則伊辯稱「尚未簽寫協議書，不能認為渠已
      同意協議書之內容」，應足採信。況本件爭執已久，協議價額高達一千七百餘
      萬元，依經驗法則，應認當事人間於簽寫書面時始願受協議內容之拘束。又倘
      認兩造間協議之契約已成立，惟上訴人迄未交付支票且未收到全部股份轉讓書
      ，亦與協議書所示內容不能互核一致。是系爭協議書內容之契約尚未成立生效
      。
、證據：援用原審所提之立証方法。
乙、被上訴人方面：
壹、聲明：上訴駁回。
貳、陳述：除與原判決記載相同者，茲引用外，補稱略以：
（一）雙方協議過程中一直有傳真草稿，因上訴人於民國（下同）八十七年三月二日
      之傳真文件簽名，伊認為是要約，對造自應受要約之拘束。
（二）系爭協議書僅涉及土地之問題，與上訴人醫院違建並無關係。
（三）被上訴人接到上訴人之要約時，已立時承諾，由上訴人之代理人劉榮基代為收
      受，效力及於上訴人，上訴人稱卷內無上訴人立時承諾之事證，顯無理由。
（四）系爭協議書並未載明「協議書須俟當事人簽訂後始成立或生效」之字樣，自不
      能認為簽協議書為兩造成立契約之約定方式。
（五）所謂「約定於吳玲華律師事務所簽協議書」，無非慎重且當場履約，上訴人主
      張雙方約定簽協議書才受拘束，顯屬無稽。
（七）上訴人主張雙方於議約時互示條件且容許對方修改，應屬民法第一百五十四條
      第一項但書，惟此係於系爭協議書之前雙方商討所擬草稿，並非指已由上訴人
      親自簽名之協議書，上訴人自應受要約之拘束。
、證據：援用原審提之立証方法。
    理      由
一、被上訴人起訴主張：伊等之被繼承人吳震宇（八十六年十月二十五日死亡）於八
    十二年間與上訴人及訴外人涂百洲合夥購買坐落桃園縣平鎮市○○段五五七、五
    五八地號土地全部及同段五九二地號土地應有部分二分之一，總價新台幣（下同
    ）一億七千餘萬元，被上訴人占百分之二十，上訴人及涂百洲各占百分之四十，
    而吳震宇已繳土地款一千八百萬元（其餘為銀行貸款）。嗣該地登記為訴外人磐
    新公司所有，約定吳震宇與上訴人、涂百洲各按上開比例登記磐新公司之股份，
    吳震宇即推訴外人王宗李及孫主悅二人作為磐新公司之股東，惟上訴人僅登記予
    王宗李、孫主悅各百分之二而已，被上訴人甲○○於吳震宇死亡後要求上訴人出
    面解決，幾經協商，上訴人願給付伊等一千七百二十八萬元，但要求王宗李及孫
    主悅須將名下股份過戶給上訴人或其指定之人，伊等均表同意，上訴人即於八十
    七年三月二日，將其親自簽名之協議書及兩紙支票（面額各為九百八十萬元及七
    百四十八萬元）傳真給被上訴人律師，經伊等全體同意後雙方意思表示一致，契
    約成立，詎上訴人於事後竟拒不履行，爰依兩造上開協議請求命上訴人給付一千
    七百二十八萬元及自九十一年一月十九日起至清償日止按年息百分之五計算之利
    息等語（按原審就被上訴人之請求，除駁回其請求自八十七年三月三日起至九十
    一年一月十八日止之法定遲延利息外，其餘全部准許，被上訴人就其敗訴部分未
    聲明不服，該部分已告確定）。
二、上訴人則以：被上訴人甲○○屢次以伊與吳震宇、涂百洲三人於八十二年間合夥
    購買土地後所成立之磐新公司存有股權爭執為由向伊追索未果後，即以檢舉伊新
    建之壢新醫院工程係違建為手段，要脅伊出面解決，嗣因被上訴人甲○○拒絕撤
    回檢舉，且伊之壢新醫院認為實益不大，雙方協議終未能成立，該等事實業經原
    審法院八十八年度訴字第四八號及本院八十八年度上易字第二四０號民事判決理
    由所是認，縱非訴訟標的，亦應有爭點效之實益而應受拘束。再伊僅委請劉榮基
    為
    本件協議之聯絡，並非伊之代理人，縱被上訴人接獲傳真之協議書後，曾與劉榮
    基聯絡當日下午簽約等事宜，惟伊傳真協議書如依被上訴人主張係非對話意思表
    示型之要約，被上訴人無從為對話意思表示之承諾，是兩造就協議書自無達成合
    意。又本件契約訂立前，兩造就訂約條件或其內容均相互告知或提出意見，應認
    係要約之引誘，並非要約之意思表示，如認屬要約，亦有民法第一百五十四條第
    一項但書情形，兩造不受該要約之拘束，尚未達成合意。另協議書所載當事人有
    甲、乙、丙及丁方計有七人，被上訴人甲○○主張全體同意成立契約，自應舉證
    證明全體有與伊意思表示一致之事證。至伊令人前去取得孫主悅之股份轉讓同意
    書，係因孫主悅無法到場，始分頭進行，自不得依此即認兩造成立協議等語，資
    為抗辯。
三、本件被上訴人主張之事實，業據其提出協議書影本一件、支票影本二件為證。上
    訴人對於協議書內容為真正不予爭執，惟否認曾經在其上簽名及兩造已就協議書
    內容達成意思表示一致，並以前詞置辯，是本件首應審究者乃為兩造之協議是否
    已因雙方意思合致而有效成立，經查：
（一）按確定之終局判決，就經裁判之訴訟標的有既判力，民事訴訟法第四○○條第
      一項定有明文，兩造間就本件協議是否已經有效成立一節，雖經本院八十八年
      度上易字第二四０號確定民事判決於判決理由項內加以認定，惟因前開確定判
      決係以侵權行為損害賠償請求權為其訴訟標的，與本件係屬不同之訴訟標的，
      則前開確定民事判決認定本件協議尚未成立，亦不足以拘束本院對於本件之判
      斷，蓋因實務並未對此明白採取肯認爭點效理論之見解（參見最高法院九十一
      年十二月十九日九十一年度台上字第二五四三號民事判決），故本院在判斷本
      件協議書內容是否已成立一節，即不受台灣高等法院八十八年度上易字第二四
      ０確定民事判決認定之事實所拘束，核先敘明。
（二）按當事人互相意思表示一致者，無論其為明示或默示，契約即為成立，民法第
      一百五十三條定有明文。又非對話而為意思表示者，其意思表示，以通知達到
      相對人時，發生效力，同法第九十五條第一項亦有規定。本件系爭協議書係由
      上訴人傳真與甲○○一節，為上訴人所不爭執（見原審卷第二五頁），其雖否
      認在傳真之協議書上簽名，並辯稱協議書內容是甲○○所擬好再由伊傳回去，
      傳回去不代表要約，亦不是承諾，只是表示對條款之磋商云云（見原審卷第二
      五頁），但查，上訴人業已表示同意甲○○所主張伊為要約人（見原審卷第二
      五頁），則其事後再辯稱僅是要約之引誘，要難採信。況查「要約」與「要約
      引誘」，應有下列之不同：(1)性質不同：要約為意思表示，要約引誘則為單純
      事實通知；(2)目的不同：要約為喚起相對人為承諾，要約引誘為喚起相對人為
      要約；(3)是否具體明確：要約須具體表明契約內容，要約引誘未具體表明契約
      內容；(4)重視當事人資格否：要約注重當事人資格，要約引誘不注重當事人資
      格。茲參照上訴人所傳真與甲○○之協議書內容，不僅就締約當事人已載明，
      就契約當事人所應負之義務內容亦詳細記載，上訴人依約應給付一千七百二十
      八萬元，並已將同額之支票影本二紙一併傳真與甲○○（見原審卷第七三頁）
      ，上訴人復在傳真之文件上簽名（該簽名已據上訴人在本院刑事庭審理九十年
      上訴字第九五九號誣告等案件時表明是其本人所簽，有審理筆錄影本在卷可按
      ，見原審卷第一○四頁）其就上揭各點均甚明確，顯非屬要約引誘，再依據証
      人孫主悅在原審所証稱「‧‧‧甲○○告訴我雙方已協議好了，由會計師等帶
      著協議書相關資料來辦理股權移轉，因為股權我只是名義人而已，經過他們協
      議好以後，我就協同辦理股權移轉，至於移轉至何人名下，我不清楚。」「他
      們約在律師事務所要簽協議書，因為我沒有辦法請假，所以來請我先簽，再來
      他們要去律師事務所」「（問：你在另案作証時說你有簽協議書？）是的，是
      正本」「（問：黃敏德與林小雯有無告訴你，這份協議書大家都同意了，所以
      來找你簽字？）有的」「被告戊○○已經簽字了，而且他們拿來給我簽的是協
      議書正本，‧‧‧」等語（見原審卷第一三○至一三二頁、八九、九十頁），
      另證人彭蕙珍在原審亦到庭證稱：伊是去辦股份轉讓書，孫主悅簽好名的空白
      股份轉讓書是交給伊的等語（見原審卷第一三四頁），足証孫主悅業已於當日
      即按該協議書之內容履行股權移轉之義務。按孫主悅所有之股權乃甲○○之被
      繼承人吳震宇所有而信託登記在其名下，事實上係屬被上訴人所有，孫主悅因
      無法請假去律師事務所簽協議書，遂由甲○○通知辦理股權移轉事宜，而上訴
      人亦依據協議書內容，要求孫主悅在空白股權轉讓書上簽名，並提出協議書正
      本要求孫主悅簽名，足証上訴人所傳真之協議書，已到達被上訴人甲○○並已
      為其所了解，且雙方顯已就該協議書之內容達成意思合致，才會互相去要求孫
      主悅辦理股權移轉之事宜，上訴人辯稱所傳真予甲○○之協議書，因甲○○未
      即時承諾，已失其拘束力，尚不足採。
（三）再按表意人無欲為其意思表示所拘束之意，而為意思表示者，其意思表示不因
      之而無效，但其情形為相對人所明知者，不在此限，民法第八十六條定有明文
      ，上訴人雖主張兩造均未有逕受協議書條款拘束之真意，應屬心中保留云云，
      既遭被上訴人所否認，其復無法舉証証明此心中保留為被上訴人所明知，則縱
      令上訴人傳真協議書與甲○○時，其真意並不願受該協議書之拘束，惟此心中
      保留既僅存在於上訴人個人心中，且非被上訴人所明知，依法上訴人即不得主
      張無效而不受拘束。
（四）至上訴人辯稱縱認伊為要約人，惟本件契約當事人尚有孫主悅、王宗李，伊未
      曾與該二人為對話或非對話之意思表示，自難認協議書所載甲方、乙方、丙方
      及丁方已成立契約云云，惟查，孫主悅及王宗李二人名下所有之磐新公司股份
      ，均係吳震宇生前利用其二人之名義辦理登記，事實上係吳震宇所有，其二人
      就磐新公司之股權移轉事宜，均完全委由甲○○處理之事實，已據其二人在原
      審陳明在卷（見原審卷第一二六、一二七、一二九、一三○、一三一頁），而
      此一事實並經兩造於協議書第三條記載明確，足見甲○○為孫主悅、王宗李之
      全權代理人，則其所為之意思表示效力自應及於孫主悅、王宗李。至兩造於傳
      真協議書之內容後，復相約至律師事務所簽訂書面協議書，應僅屬雙方當事人
      之特別約定，惟就該協議而言，並非屬法定要式行為，故縱未以書面為之，依
      民法第一百五十三條第一項之規定，其契約乃告成立，況依孫主悅前開証言，
      其不能請假赴律師事務所簽協議書，但已由上訴人派人來拿已簽名之協議書正
      本給孫主悅簽名完畢，至於王宗李未能在協議書上簽名，係因上訴人未依約赴
      律師事務所，致伊與甲○○均無法在協議書上簽名，尚難因其未以書面記載，
      未經王宗李、孫主悅簽名，而認協議未成立，此部分上訴人之辯解，仍不足採
      。
（五）再按依上訴人所傳真之協議書第二條載明甲方當場交付乙方如附件所示之支票
      ，同時丙、丁方將右述股份轉讓書交與甲方，並配合辦理股份過戶移轉事宜，
      足証支票之交付與股份轉讓書之交付係立於同時履行之地位，本件上訴人既未
      依約交付支票，王宗李自得拒絕將股份轉讓與上訴人，故上訴人以王宗李尚未
      將股份轉讓而辯稱兩造協議尚未成立，殊非可採。
（六）綜上所述，本件之協議書內容業經兩造達成合意而有效成立無誤，上訴人依約
      應給付被上訴人一千七百二十八萬元。又兩造協議書之第一條前段內容並無約
      定明確之給付日期，故其給付應屬於無確定期限。而依民法第二百二十九第二
      項前段規定：「給付無確定期限者，債務人於債權人得請求給付時，經其催告
      而未為給付，自受催告時起，負遲延責任。」，查被上訴人係於九十一年一月
      十日以存證信函催告上訴人應於函到七日內清償，而該存證信函係於九十一年
      一月十一日寄達上訴人戊○○，有掛號函件收據影本在卷可稽（見原審卷第一
      ○八、一○九頁），故上訴人應自九十一年一月十九日起，負遲延給付之責任
      。
四、綜上所述，被上訴人依據契約的履行請求權，於請求上訴人依約給付一千七百二
    十八萬元，及自九十一年一月十九日起至清償日止按年息百分之五計算之利息，
    應予准許。原審所為上訴人敗訴之判決，並無違誤，上訴論旨指摘原判決不當，
    求予廢棄改判，為無理由。
五、本件事証已臻明確，兩造其餘攻擊防禦方法及未經援用之舉証，經審酌後認與本
    件判決結果無涉 ，爰不逐一加以論述，附此敘明。
據上論結，本件上訴為無理由，依民事訴訟法第四百四十九條第一項、第七十八條，
判決如主文。
中      華      民      國    九十二    年     十二     月     十七     日
                              民事第四庭
                                  審判長法  官  李  瓊  蔭
                                        法  官  楊  豐  卿
                                        法  官  張      蘭
正本係照原本作成。
如不服本判決，應於收受送達後二十日內向本院提出上訴書狀，其未表明上訴理由者
，應於提出上訴後二十日內向本院補提理由書狀（均須按他造當事人之人數附繕本）
上訴時應提出委任律師或具有律師資格之人之委任狀；委任有律師資格者，另應附具
律師資格證書及釋明委任人與受任人有民事訴訟法第四百六十六條之一第一項但書或
第二項（詳附註）所定關係之釋明文書影本。
中      華      民      國    九十二    年     十二     月    二十二    日
                                        書記官  應  瑞  霞
附註：
民事訴訟法第四百六十六條之一（第一項、第二項）：
對於第二審判決上訴，上訴人應委任律師為訴訟代理人。但上訴人或其他法定代理人
具有律師資格者，不在此限。
上訴人之配偶、三親等內之血親、二親等內之姻親，或上訴人為法人、中央或地方機
關時，其所屬專任人員具有律師資格並經法院認為適當者，亦得為第三審訴訟代理人
。


司法院資訊處製作；財團法人民間司法改革基金會備份。
